【裁判字號】    88,訴,538
【裁判日期】    890428
【裁判案由】    分割共有物
【裁判全文】
臺灣彰化地方法院民事判決                          八十八年度訴字第五三八號
    原      告  丙○○
                己○○
    右二人共同
    訴訟代理人  卓三民律師  住員林鎮○○里○○路二三九號
    被      告  辛○○      住台北市○○區○○里○○街四八之一號三樓
                戊○○      住.
    訴訟代理人  丁○○      住.
                甲○○      住.
    被      告  乙○○      住.
                庚○○      住.
    右四人共同
    訴訟代理人  劉嘉堯律師  住員林鎮○○路○段三一九號
右當事人間請求分割共有物事件，本院判決如左：
    主      文
原告之訴駁回。
訴訟費用由原告負擔。
    事      實
甲、原告方面：
一、聲明：求為判決：（一）兩造共有坐落彰化縣二林鎮○○段三三四地號、地目建
    、面積零點零參貳玖伍壹公頃土地及同段第三三五地號、地目田、面積零點零零
    肆參捌肆公頃土地，准予分割如彰化縣二林地政事務所八十九年三月十五日土地
    複丈成果圖所示。（二）訴訟費用由被告負擔。
二、陳述：
  （一）坐落彰化縣二林鎮○○段三三四地號、地目建、面積零點零參貳玖伍壹公頃
        土地及同段第三三五地號、地目田、面積零點零零肆參捌肆公頃土地為兩造
        所共有，系爭土地依物之使用目的無不能分割之情形，兩造對之亦未訂有不
        分割期限，惟兩造始終無法達成分割之協議，爰依民法第八百二十四條之規
        定，訴請准予原物分割。請求依聲明所示之方案為分割（即彰化縣二林地政
        事務所八十九年三月十五日土地複丈成果圖所示）。
  （二）兩造於八十四年五月二十日買受系爭土地，於八十六年五月五日簽訂房地合
        夥契約，但不僅未辦理移轉所有權登記，將土地登記為公同共有，仍為兩造
        分別共有，建築地上建物時，又分別以被告辛○○、原告己○○及非合夥人
        洪秀華名義為之，亦未以合夥為之，足證簽立房地合夥契約書後，兩造仍同
        意各自保有系爭土地所有權，而未構成公同共有之合夥財產甚明，原告自得
        請求分割。
三、證據：提出土地登記簿謄本、地籍圖、地價證明書、彰化縣政府工務局使用執照
    、共有明細表為證，聲請會同彰化縣二林地政事務所人員勘測現場作成複丈成果
    圖附卷，並聲請將分割方案送地政事務所繪圖。
乙、被告方面：
一、聲明：求為判決：（一）駁回原告之訴；（二）訴訟費用由原告負擔。
二、陳述：
  （一）兩造係於八十四年五月二十日共同出資買受系爭土地後，始於八十六年五月
        五日簽訂合夥簽約書，固未辦理所有權移轉登記為合夥共有，然仍屬兩造公
        同共有之財產，此觀系爭土地係按合夥人出資比例登記即明，而後於系爭土
        地上再共同出資興建三棟五層樓房，並借用被告辛○○、原告己○○及訴外
        人洪秀華名義信託登記於其名下，系爭建物仍屬兩造合夥之公同共有財產，
        而依法合夥人之出資及及其他合夥財產，為合夥人全體之公同共有，公同關
        係存續中，各公同共有人不得請求分割其公同共有物，而合夥人於合夥清算
        前，不得請求合夥財產之分析，故系爭土地既為兩造合夥公同共有之財產，
        在尚未清算前不得請求分割，原告之訴顯無理由，請求予以駁回。
  （二）如審理結果認兩造共有之系爭土地無不能分割之約定或有非公同共有財產，
        請求依被告之方案（即彰化縣二林地政事務所八十九年一月六日土地複丈成
        果圖所示）分割，因系爭土地上之建物並無人使用，不過借用兩造及訴外人
        之名義登記，不表示各房屋為登記人所有，是原告伊等主張之分割方案是依
        現狀各取所需，顯與事實不符，又原告既認兩部分土地等值，則被告願選擇
        方案乙部分土地保持共有，甲、丙則歸原告等共有。
三、證據：提出房地合夥契約書、原告信函、土地登記簿謄本、地籍圖為證，聲請將
    分割方案送地政事務所繪圖。
    理      由
一、本件原告起訴主張：坐落彰化縣二林鎮○○段三三四地號、地目建、面積零點零
    參貳玖伍壹公頃土地及同段第三三五地號、地目田、面積零點零零肆參捌肆公頃
    土地為兩造所共有，系爭土地依物之使用目的無不能分割之情形，兩造對之亦未
    訂有不分割期限，惟兩造始終無法達成分割之協議，爰依民法第八百二十四條之
    規定，訴請准予原物分割，請求依聲明所示之方案為分割云云；被告則以：兩造
    係於八十四年五月二十日共同出資買受系爭土地後，始於八十六年五月五日簽訂
    合夥簽約書，固未辦理所有權移轉登記為合夥共有，然仍屬兩造公同共有之財產
    ，此觀系爭土地係按合夥人出資比例登記即明，而後於系爭土地上再共同出資興
    建三棟五層樓房，並借用被告辛○○、原告己○○及訴外人洪秀華名義信託登記
    於其名下，系爭建物仍屬兩造合夥之公同共有財產，而依法合夥人之出資及及其
    他合夥財產，為合夥人全體之公同共有，公同關係存續中，各公同共有人不得請
    求分割其公同共有物，而合夥人於合夥清算前，不得請求合夥財產之分析，故系
    爭土地既為兩造合夥公同共有之財產，在尚未清算前不得請求分割，原告之訴顯
    無理由，請求予以駁回等語置辯。
二、兩造主張坐落彰化縣二林鎮○○段地號三三四地號、地目建、面積零點零參貳玖
    伍壹公頃土地及同段第三三五地號、地目田、面積零點零零肆參捌肆公頃土地為
    兩造所共有，其目的為兩造合夥投資建築房屋，現仍存續中之事實，已據其等提
    出與所述相符之土地登記簿謄本、地籍圖、地價證明書、房地合夥契約書為證，
    並經本院會同彰化縣二林地政事務所人員勘測現場，製成勘驗筆錄及複丈成果圖
    附卷可憑，應為真實；惟原告稱：兩造於八十四年二十日買受系爭土地，於八十
    六年五月五日簽訂房地合夥契約，但不僅未辦理移轉所有權登記，將土地登記為
    公同共有，仍為兩分別共有，建築地上建物時，又分別以被告辛○○、原告己○
    ○及非合夥人洪秀華名義為之，亦未以合夥為之，足證簽立房地合夥契約書後，
    兩造仍同意各自保有系爭土地所有權，而未構成公同共有之合夥財產甚明，原告
    自得請求分割云云，被告則辯以：兩造簽訂合夥簽約書，固未辦理所有權移轉登
    記為合夥共有，然仍屬兩造公同共有之財產，此觀系爭土地係按合夥人出資比例
    登記即明，而後於系爭土地上再共同出資興建三棟五層樓房，並借用被告辛○○
    、原告己○○及訴外人洪秀華名義信託登記於其名下，系爭建物仍屬兩造合夥之
    公同共有財產等語。
三、經查，按各合夥人之出資及其他合夥財產，為合夥人全體之公同共有；合夥人於
    合夥清算前，不得請求合夥財產之分析；另公同關係存續中，各公同共有人不得
    請求分割其公同共有物，民法第六百六十八條第六百八十二條第一項第八百二十
    九條定有明文；本件系爭土地原為兩造因合夥投資建築房屋所用，現地上建物已
    建築完成取得使用執照之事實，業據兩造陳明，並有其等提出之房地合夥契約書
    、彰化縣政府工務局使用執照可證，則上開共有土地係為合夥財產，不論名義上
    如何登記，依法為合夥人公同共有，除合夥經解散而清算外，合夥人不得請求分
    析，而兩造對於系爭土地及其上建物之合夥契約尚未解除或終止，亦未進行清算
    等情，為兩造所不否認，原告既為合夥人，明知此項事實，豈可以系爭土地非登
    記為兩造公同共有為由，主張其非屬合夥財產，揆諸前開法條規定，原告之請求
    並非有理。
四、故原告依共有之法律關係起訴請求合併分割系爭共有土地，於法尚有未洽，應予
    駁回。
五、本件事證已臻明確，兩造其餘攻擊防禦方法對判決結果無影響，爰不一一論列，
    附此敘明。
六、據上論結，原告之訴為無理由，依民事訴訟法第七十八條、第八十五條第一項前
    段，判決如主文。
中      華      民      國    八十九    年      四      月    二十八    日
                                  臺灣彰化地方法院民事第二庭
~B法      官  謝仁棠
右為正本係照原本做成
如對本判決上訴須於判決送達後廿日內向本院提出上訴狀。
~B法院書記官   蘇美苓
中      華      民      國    八十九    年      五      月    四        日


司法院資訊處製作；財團法人民間司法改革基金會備份。
